【裁判字號】    98,台上,1004
【裁判日期】    980610
【裁判案由】    給付作業費等
【裁判全文】
最高法院民事判決            九十八年度台上字第一○○四號
上  訴  人  昭伸企業股份有限公司
法定代理人  甲○○
訴訟代理人  吳志勇律師
            莊涵雯律師
被 上訴 人  台灣中油股份有限公司
法定代理人  乙○○
訴訟代理人  林慶苗律師
上列當事人間請求給付作業費等事件，上訴人對於中華民國九十
八年二月三日台灣高等法院第二審判決（九十七年度上字第四六
五號），提起上訴，本院判決如下：
    主  文
上訴駁回。
第三審訴訟費用由上訴人負擔。
    理  由
本件被上訴人台灣中油股份有限公司之法定代理人已變更為乙○
○，並經其聲明承受訴訟，核無不合，先予敘明。
次查上訴人主張：伊於民國九十二年間承攬被上訴人公司桃園煉
油廠「桃油契字第九二RO二一號沙崙外海第一、二浮筒修復」工
程（下稱系爭工程），依契約之附件「工作施工說明書」（下稱
系爭施工說明書）約定，系爭工程所需油料、器材等由被上訴人
提供，而該項「油料」含工作船隻所需燃料油在內，參照台灣省
政府交通處編纂「港灣工程工料分析」提出燃料油量計算式核計
，被上訴人應給付伊於施工期間所生之油料費用為新台幣（下同
）三百二十七萬九千七百六十二元等情，求為命被上訴人如數給
付，並加付法定遲延利息之判決（超過上開範圍之請求，業經第
一審、原審判決上訴人勝訴確定，未繫屬本院，不予贅述）。
被上訴人則以：依契約第九條第二項、第四條、第五條第二項之
約定，船舶油料費用應由上訴人自行負擔；且上訴人未曾按月提
出該項油料消耗數量，亦未於每月請款中臚列該項費用，顯已自
認該項費用含於傭船費用之內；縱上訴人認伊負擔船舶油料費用
，亦未依約踐行請款程序，遲至契約屆滿前五日始提列該項費用
，亦違反契約約定，且悖於誠信原則，伊自得拒絕給付等語，資
為抗辯。
原審以：本件上訴人主張之事實，固提出系爭施工說明書及維基
百科全書之資料、中油油品行銷事業部油品價目之電腦網頁資料
為證，惟查契約第四條關於「契約價金之給付」記載：「契約價
金總額為新台幣貳仟陸佰捌拾玖萬捌仟伍佰元正，詳細項目如標
單價目明細表；契約價金給付，則按左列方式：□部分項目實作
實算法：以標單列有實作實算之項目及單價，依實際完成數量結
算。」等語，足見兩造已約定除有部分項目係以標單所列之項目
及單價，依實作計算價金外，契約價金總額為二千六百八十九萬
八千五百元。且參酌系爭施工說明書記載：「壹、工作項目：一
、船舶：…（四）乙方（指上訴人）所提供之船隻，應維持在隨
時可操作、可動用之情況下…」等語，可見上訴人提供船隻應維
持在隨時可操作、可動用之情況，倘船隻缺乏油料，即有違上開
船舶維持之義務。上訴人既有上開船舶維持之義務，自應解釋其
應提供船舶油料費用；況契約九條第二項亦記載：「契約所需履
約標的材料、機具、設備、工作場地設備等，除契約另有規定外
，概由廠商（指上訴人）自備。」等語，故為完成契約所需全部
材料、人工、機具、設備及履約所必須之費用，應含於契約價金
總額之內。按解釋意思表示，應探求當事人之真意，不得拘泥於
所用之辭句，且須探求表意人為意思表示之目的性及法律行為之
和諧性。參酌系爭施工說明書記載：「本工作中所需由甲方（指
被上訴人）提供之油料、器材等均由乙方（指上訴人）依據需要
向甲方監工單位提出申請，經審核後發給，每屆月終乙方應將本
月份材料使用及剩餘料明細送甲方監工單位核備。」等語，前段
係關於「油料、器材」之申請、發給程序；後段係關於材料使用
之核備程序，前、後段記載綜合觀之，係就同一物品之申請、發
給及核備程序為約定。後段所記載「材料」即含前段所指「油料
、器材」，「材料」為油料、器材等之統稱。而上訴人提出維基
百科全書之資料並無記載「材料」即含「油料」，依上說明，兩
造所稱之「材料」，其真意應含油料在內。是上訴人主張契約所
記載之「材料」並不包括油料云云，自不足採。又依系爭施工說
明書參約定，應由被上訴人提供油料時，兩造所應遵守之申請、
發給程序而已，此所指油料應採廣義之解釋，尚包含「法蘭加黃
牛油脂」等油料，亦非專指船舶油料。是上訴人主張依系爭施工
說明書約定，船舶油料費用應由被上訴人負擔云云，殊不足採。
再者，上訴人提出之「中油油品行銷事業部油品價目」電腦網頁
資料關於「超級/ 高級柴油」價格變動之記載，九十年至九十二
年之油價並無明顯差距。而關於系爭工程之報價單雖較九十年、
九十一年之報價單為低，惟是否即表示系爭工程之報價單單價並
不含油價在內，以致其價格有如此差異，自非可以此論斷；觀之
被上訴人煉製事業部桃園煉油廠九十四年八月四日桃油工（委）
契九四R0四五號沙崙外海第一、二浮筒修護工程之報價單（下稱
九十四年報價單）關於三十噸吊桿船費用（含起重工、電焊工及
海上技工各一名）及100HP 帶纜船費用（含船長及海員各一名）
之單價分別記載為三十五萬五千二百二十七‧四元、十七萬七千
六百十三‧七元，顯低於系爭契約報價單之單價；而九十四年八
月間之油價則為二十‧五元，亦顯高於九十二年之十五元油價，
縱九十四年報價單關於工程之單價未含油料價格，其單價明顯低
於系爭契約報價單之單價，足見系爭工程報價單所記載關於三十
噸吊桿船費用（含起重工、電焊工及海上技工各一名）及 100HP
帶纜船費用（含船長及海員各一名）之單價雖有高低，然並非以
是否含油價為唯一決定價格高低之因素。是上訴人主張系爭工程
之報價單關於三十噸吊桿船費用（含起重工、電焊工及海上技工
各一名）及100HP 帶纜船費用（含船長及海員各一名）之單價低
於九十年、九十一年報價單同項目之單價，可見系爭契約未將油
料費用計算入內云云，尚不足採。系爭契約既已約定完成系爭工
程所需全部材料、人工、機具、設備及履約所需費用，含於契約
價金總額之內。所謂「材料」含油料在內，應由上訴人負擔。則
上訴人依約請求被上訴人給付船舶油料費用三百二十七萬九千七
百六十二元本息，即非有據，不應准許；並說明兩造其餘攻擊防
禦方法及所採用證據之取捨意見，爰維持第一審所為上訴人敗訴
之判決，駁回其上訴，經核於法洵無違誤。至高雄市海事工程商
業同業公會九十六年十二月三日高市海字第九六０一八號函覆第
一審法院查詢有關海事工作船隻租費計算事宜，原審就該函件雖
未說明其取捨意見，然乃屬事實審法院取捨證據之職權行使，經
核並無違背法令。上訴論旨，仍執陳詞，就原審取捨證據、認定
事實及解釋契約之職權行使，指摘原判決不當，求予廢棄，非有
理由。
據上論結，本件上訴為無理由。依民事訴訟法第四百八十一條、
第四百四十九條第一項、第七十八條，判決如主文。
中    華    民    國  九十八  年    六    月    十    日
                      最高法院民事第四庭
                          審判長法官  劉  延  村
                                法官  許  澍  林
                                法官  黃  秀  得
                                法官  許  正  順
                                法官  魏  大  喨
      本件正本證明與原本無異
                                      書  記  官
中    華    民    國  九十八  年    六    月  二十三  日
                                                      Ｑ


司法院資訊處製作；財團法人民間司法改革基金會備份。
